【裁判字號】    92,重上,45
【裁判日期】    921029
【裁判案由】    拆屋交地
【裁判全文】
臺灣高等法院臺中分院民事判決  九十二年度重上字第四五號
      上  訴  人  乙○○
      被上訴人    甲○○
右當事人間拆屋交地事件，上訴人對於中華民國九十一年十二月六日臺灣彰化地方法
院九十一年重訴字第一○五號第一審判決提起上訴，本院於民國九十二年十月十五日
言詞辯論終結，茲判決如左：
      主      文
原判決除確定部分外廢棄。
右廢棄部分，被上訴人在第一審之訴及假執行聲請，均駁回。
第一、二審訴訟費用（確定部分除外）由被上訴人負擔。
      事實及理由
一、被上訴人主張：坐落彰化市大埔三四一之一地號、雜、面積○．○三一二公頃土
    地（以下稱系爭土地）為被上訴人及如附表所示之其他共有人所共有，上訴人無
    權占用系爭土地如原判決附圖（以下簡稱附圖）編號Ａ、Ｂ所示，面積各為○．
    ○一三四公頃、○．○○四三公頃土地上建造鐵架造石棉頂建物及鐵架造鐵皮頂
    建物使用，迭經催告上訴人返還，均置之不理等情，爰依民法第七百六十七條、
    第八百二十一條之規定，求為命：上訴人將系爭土地如附圖編號Ａ、Ｂ所示土地
    上地上物拆除，並將該土地交還被上訴人及其他共有人全體之判決。
二、上訴人則以：上訴人於民國（以下同）七十六年二月十八日經鄭朝陽同意，及被
    上訴人鄭江冰陪同上訴人至鄭錦之繼承人鄭森安處，徵得鄭森安之同意後，由鄭
    朝陽及其他四房即鄭鎮州等四人之繼承人共同推派鄭錦之繼承人鄭森安為代表，
    與上訴人簽訂土地租賃契約書，同意將系爭土地出租予上訴人，上訴人得在系爭
    土地上建造鋼架、石綿瓦等建物使用，租賃期間自七十六年五月四日起至八十一
    年五月四日止，租金為每年新台幣（以下同）十萬元（各繼承人按應有部分之比
    例收取），並約定租金之收取方式為：鄭錦部分由鄭森安代表，鄭甘部分由被上
    訴人鄭江冰代表，鄭水文部分由鄭溪浚代表，鄭鎮州部分由鄭樹旺代表，鄭朝陽
    部分則由本人收取，上訴人確實有徵得系爭土地全體共有人之同意而承租系爭土
    地，並本於租賃關係占有、使用系爭土地，兩造間之土地租賃契約期限屆滿後，
    上訴人仍繼續使用租賃之土地，被上訴人未表示反對之意思，應視為以不定期限
    繼續契約等語，資為抗辯。
三、被上訴人主張系爭土地為被上訴人及如附表所示之共有人所共有，上訴人於系爭
    土地上如附圖編號Ａ、Ｂ部分土地上建有鐵架造石棉頂建物及鐵架造鐵皮頂建物
    ，占有使用該部分土地等事實，為上訴人所不爭執，且有土地登記簿謄本在卷可
    證，復經原法院勘驗現場及囑託彰化地政事務所實施測量無誤，有勘驗筆錄及複
    丈成果圖在卷可稽（見原審卷一一、一二、一四頁），堪信為真實。
四、上訴人以其承租系爭土地使用，係屬有權占有等語抗辯，是上訴人有無租賃系爭
    土地使用，即應究明，玆分述如后：
  (一)七十六年五月四日系爭土地登記所有權人為鄭鎮州（應有部分十分之一）、鄭水
    文（應有部分十分之三）、鄭錦（應有部分十分之二）、鄭朝陽（應有部分十分
    之一）、鄭甘（應有部分十分之三）等五人所共有，其中除鄭朝陽外，其餘四人
    均已逝世多年，其各繼承人如附表所示，未辦理繼承登記，有土地登記簿謄本在
    卷可憑（見原審卷三二至三四頁）。
  (二)上訴人於七十六年五月四日，由被上訴人甲○○之兄鄭江冰陪同上訴人至鄭錦之
    繼承人鄭森安處，徵得鄭森安之同意後，由鄭朝陽及其他共有人鄭鎮州等之繼承
    人共同推派鄭森安為代表，與上訴人簽訂土地租賃契約，同意將系爭土地出租予
    上訴人，上訴人得在系爭土地上搭建事務所及鋼架、石綿瓦等建物使用，租賃期
    間自七十六年五月四日起至八十一年五月四日止，租金為每年十萬元（各繼承人
    按應有部分之比例收取），並約定租金之收取方式為：鄭錦部分由鄭森安代表、
    鄭水文部分由鄭溪浚代表、鄭鎮州部分由鄭樹旺代表、鄭朝陽部分由其本人收取
    、鄭甘部分則由被上訴人甲○○之兄鄭江冰代表等情，有租賃契約書在卷可憑（
    見原審卷三五至三八頁），並據證人鄭朝陽證稱：係由鄭江冰介紹與上訴人簽訂
    系爭土地租賃契約等語，鄭森安證稱共有人均有同意等語綦詳（見原審卷一一０
    、一四五頁）。綜觀該土地租賃契約書載明各繼承人收取租金之代表，及後述之
    收取租金情形，以該租賃期間，原共有人均未否認租賃契約存在等情以觀，可推
    知共有人確授權訴外人鄭森安代理或代表共有人全體與上訴人簽訂上開租賃契約
    書甚明。
  (三)原共有人鄭朝陽同意出租予上訴人，有鄭朝陽簽立之同意委任書在卷可證，並經
    證人鄭朝陽到庭證述屬實（見原審卷一一０頁）。原共有人鄭錦之繼承人鄭森安
    亦同意將系爭土地出租上訴人，經證人鄭森安證述屬實（見原審卷一四六頁）。
    而鄭朝陽應有部分十分之一、鄭森安繼承取得應有部分十分之二，已於七十七年
    十一月二日移轉與上訴人之妻林碧珍取得，有土地登記簿謄本附卷可稽（見原審
    調字卷六至一八頁），上訴人與其妻林碧珍共同經營「百福汽車商行」，此為被
    上訴人所不爭執，自亦同意上訴人使用系爭土地。
  (四)鄭樹旺為系爭土地原共有人鄭鎮州之繼承人之一，其於七十六年四月三十日同意
    將系爭土地應有部分出租予上訴人，鄭樹旺之子鄭伯惠、鄭伯勳等人曾向上訴人
    收取租金等情，有同意書、及鄭伯惠、鄭伯勳收取租金之收據在卷為憑，且經證
    人鄭伯惠到庭證述明確（見原審卷一一三頁），又鄭伯勳、鄭伯惠收取至九十二
    年四月三十日之租金，有租金收據在卷可憑（見原審卷四八至四九頁），足認鄭
    鎮州之全體繼承人同意出租系爭土地與上訴人。
  (五)系爭土地原共有人鄭水文之繼承人鄭溪浚、鄭鋼鏹、鄭桂林於七十六年四月三十
    日代表鄭水文之繼承人簽立同意書，訂立土地租賃契約書，並由鄭春松收取租金
    等情，有同意書及土地租賃契約書附卷可稽（見原審卷一三三至一三五頁），且
    經證人鄭溪浚到庭證述甚詳（見原審卷一一六頁），並經證人鄭竹林（鄭春松之
    子）證稱：其為鄭水文的繼承人，在八十六年間曾參與收取租金等語在卷（見原
    審卷一一九頁），核與證人鄭鋼鏹證述：由其與鄭溪浚、鄭桂林簽約，係由其叔
    叔及姑姑前往收取，鄭火林、鄭春松及子鄭竹林均曾收取租金等語相符（見原審
    卷一五０、一七二頁），另證人鄭火林亦為原共有人鄭水文之繼承人，其亦證稱
    ：其當初不同意將系爭土地出租予上訴人，嗣鄭鋼鏹及鄭桂林與其協調後，同意
    由渠等處理，其並已取得租金等語甚明（見原審卷一一九頁），又鄭春松、鄭竹
    林收取至九十二年四月三十日之租金，有租金收據可憑（見原審卷五０至五二頁
    ），足認鄭水文之繼承人同意將系爭土地出租與上訴人使用。
  (六)原共有人鄭甘之全體繼承人（賴存根、賴炎平、賴平根、曾勤、鄭再根），於七
    十六年四月三十日委由被上訴人甲○○之兄鄭江冰代表出面處理之事實，業據證
    人鄭森安證述明確（見原審卷一四五頁），且上訴人交付予鄭甘之全體繼承人七
    十六年五月四日起至八十一年五月四日止，每年三萬元租金，由被上訴人甲○○
    之兄鄭江冰代為收受租金，其中七十六年五月四日起至八十年五月四日止之四年
    租金，上訴人均係簽發付款人為彰化市第十信用合作社總社之支票予鄭江冰，有
    支票影本及鄭江冰存入本人帳戶兌領之支票影本在卷可稽（見原審卷一一、四三
    頁），八十年五月五日起至八十一年五月四日止之租金三萬元，簽發發票日期為
    八十年四月八日、受款人為鄭江冰、付款人為彰化市第四信用合作社營業部之支
    票乙張予鄭江冰（見本院卷一二七頁），核與證人賴平根證稱：系爭土地係鄭江
    冰出租等語相符（見原審卷一二０頁）。而賴平根已收取至九十一年四月三十日
    之租金，曾勤收取至九十二年四月三十日止之租金，賴存根收取至九十一年四月
    三十日止之租金，賴炎平業已收取至八十六年四月三十日止之租金，有租金收據
    可憑（見原審卷五三、五五、五七至六一頁），除鄭再根外之鄭甘其餘繼承人均
    同意將系爭土地出租與上訴人甚明。證人鄭江冰於原審證稱其收受右開二張支票
    ，可能係其父交付」等語（見原審卷一五三頁），嗣於本院改稱：該三萬元的支
    票係上訴人交付，係為上訴人向賴存根及賴炎平洽購系爭土地，付其佣金等語，
    前後供述不一，已不足取。是被上訴人辯稱係介紹上訴人向賴存根、賴炎平購買
    土地之佣金云云，不足採信。
  (七)按租賃期限屆滿後，承租人仍為租賃物之使用收益，而出租人不即表示反對之意
    思者，視為以不定期限繼續契約，民法第四百五十一條定有明文。又民法第四百
    五十一條之規定，乃出租人表示反對續租之意思，有阻繼續契約之效力，此與
    同法第二百六十三條所定，當事人依法律之規定終止契約之情形，具有同一之法
    律理由，自應類推適用。故租賃物為數人所共同出租者，表示此項意思時，應準
    用第二百五十八條第二項規定，由出租人全體為之（最高法院四十一年台上字第
    七六七號、六十三年台上字第二一三九號判例參照）。本件租賃物為被上訴人及
    如附表所示之共有人所共有，於七十六年五月四日已由全體共有人出租與上訴人
    ，已如前述，於八十一年六月四日租約租期屆後，除鄭再根外，均同意繼續出租
    與上訴人，而鄭再根於前開租期屆滿後，雖未收取租金，惟對上訴人繼續租用系
    爭土地使用未為反對之意思表示，且該反對續租之意思表示，應由全體共有人為
    之，縱鄭再根曾為反對續租之表示，亦不生反對續租之效力。嗣鄭再根於八十二
    年五月二十六日死亡後，由被上訴人甲○○及其兄長鄭江冰二人共同繼承鄭再根
    之應繼分，即甲○○、鄭江冰各取得系爭土地各百分之三，渠等縱有反對，亦不
    生反對續租之效力。
  (八)系爭土地為如附表所示之共有人所共有，於七十六年五月四日至八十一年五月四
    日訂有租賃契約，於租賃期滿後，上訴人仍繼續使用系爭土地，目前除甲○○、
    鄭江冰未收取租金外，其餘共有人均已收取租金，同意續租，縱甲○○、鄭江冰
    等曾反對續租，亦不生反對續租之效力。是上訴人係本於租賃關係使用系爭土地
    ，堪以認定。
五、綜上所述，上訴人本於租賃關係使用系爭土地，則上訴人使用系爭土地即非無正
    當權源。被上訴人請求上訴人將系爭土地如附圖所示編號Ａ、Ｂ部分地上物拆除
    ，並將土地交還被上訴人及其他共有人，為無理由，應予駁回。其假執行聲請，
    亦屬無據，應併予駁回。原審為被上訴人勝訴之判決，即有未合。上訴論旨，指
    摘原判決不當，聲明廢棄，為有理由。本件事證已臻明確，兩造其餘攻擊防禦方
    法及舉證，核與本件判決結果不生影響，無庸逐一論列，併此敘明。
據上論結，本件上訴為有理由，依民事訴訟法第四百五十條、第七十八條，判決如主
文。
中      華      民      國    九十二    年      十      月    二十九    日
~B1民事第六庭審判長法  官  吳火川
~B2                法  官  吳惠郁
~B3                法  官  饒鴻鵬
右為正本係照原本作成。
如對本判決上訴，須於收受判決送達後二十日內向本院提出上訴書狀，其未表明上訴
理由者，應於提出上訴後二十日內向本院提出上訴理由書(須按他造人數附具繕本)。
上訴時應提出委任律師或具有律師資格之人之委任狀；委任有律師資格者，另應附具
律師及格證書及釋明委任人與受任人有民事訴訟法第四百六十六條之一第一項但書或
第二項（詳附註）所定關係之釋明文書影本。
~B                書記官  陳如慧
中      華      民      國    九十二    年      十      月    三十一    日
附註：
民事訴訟法第四百六十六條之一（第一項、第二項）
對於第二審判決上訴，上訴人應委任律師為訴訟代理人。但上訴人或其法定代理人具
有律師資格者，不在此限。
上訴人之配偶、三親等內之血親、二親等內之姻親，或上訴人為法人、中央或地方機
關時，其所屬專任人員具有律師資格並經法院認為適當者，亦得為第三審訴訟代理人
。
                                                                        Ｙ
附表
┌───────┬─────────┬─────────┐
│原所有權人    │繼承登記情形      │現共有人(應有部分)│
├───────┼─────────┼─────────┤
│鄭水文（3/10）│因繼承取得共有：  │鄭溪浚（1/100）   │
│              │八十一年八月二十七│林鄭碧鸞（1/100） │
│              │日完成繼承登記：  │陳鄭清碧（1/100） │
│              │                  │曾鄭好（1/100）   │
│              │鄭溪浚（1/100）   │鄭信雄（1/80）    │
│              │林鄭碧鸞（1/100） │鄭明雄（1/80）    │
│              │陳鄭清碧（1/100） │鄭錫雄（1/80）    │
│              │曾鄭好（1/100）   │鄭貴霞（1/80）    │
│              │鄭信雄（1/80）    │鄭剛鏹（1/140）   │
│              │鄭明雄（1/80）    │鄭火林（1/140）   │
│              │鄭錫雄（1/80）    │鄭桂林（1/140）   │
│              │鄭貴霞（1/80）    │白鄭桂美（1/140） │
│              │鄭剛鏹（1/140）   │李鄭美娟（1/140） │
│              │鄭火林（1/140）   │翁鄭美玉（1/140） │
│              │鄭桂林（1/140）   │鄭美英（1/140）   │
│              │白鄭桂美（1/140） │鄭振賢（1/20）    │
│              │李鄭美娟（1/140） │鄭春松（1/20）    │
│              │翁鄭美玉（1/140） │陳鄭月娥（1/20）  │
│              │鄭美英（1/140）   │                  │
│              │鄭振賢（1/20）    │                  │
│              │鄭春松（1/20）    │                  │
│              │陳鄭月娥（1/20）  │                  │
├───────┼─────────┼─────────┤
│鄭甘（3/10）  │因繼承取得共有：  │賴存根（6/100）   │
│              │八十一年五月三十日│賴炎平（6/100）   │
│              │完成繼承登記      │賴平根（6/100）   │
│              │                  │曾勤（6/100）     │
│              │八十一年六月二十九│                  │
│              │日，共有型態變更：│                  │
│              │                  │                  │
│              │賴存根（6/100）   │                  │
│              │賴炎平（6/100）   │                  │
│              │賴平根（6/100）   │                  │
│              │曾勤（6/100）     │                  │
│              ├─────────┼─────────┤
│              │鄭再根（6/100）   │因繼承取得共有：  │
│              │                  │                  │
│              │於八十二年五月二十│鄭江冰（3/100）   │
│              │六日死亡          │甲○○（3/100）   │
│              │                  │                  │
│              │                  │八十二年八月二十五│
│              │                  │日完成繼承登記    │
├───────┼─────────┼─────────┤
│鄭鎮洲（1/10）│因繼承取得共有：  │鄭林昭治（1/270） │
│              │八十一年十月八日完│鄭伯勳（1/270）   │
│              │成繼承登記：      │鄭伯惠（1/270）   │
│              │                  │鄭伯釗（1/270）   │
│              │鄭林昭治（1/270） │鄭伯慶（1/270）   │
│              │鄭伯勳（1/270）   │鄭伯銘（1/270）   │
│              │鄭伯惠（1/270）   │鄭伯倫（1/270）   │
│              │鄭伯釗（1/270）   │鄭芬芳（1/270）   │
│              │鄭伯慶（1/270）   │鄭慧芳（1/270）   │
│              │鄭伯銘（1/270）   │鄭娟華（1/120）   │
│              │鄭伯倫（1/270）   │鄭麗華（1/120）   │
│              │鄭芬芳（1/270）   │鄭舜華（1/120）   │
│              │鄭慧芳（1/270）   │鄭月華（1/120）   │
│              │鄭陳桂（1/210）   │鄭陳桂（1/210）   │
│              │鄭石鵬（1/210）   │鄭石鵬（1/210）   │
│              │鄭家銘（1/210）   │鄭家銘（1/210）   │
│              │鄭家隆（1/210）   │鄭家隆（1/210）   │
│              │鄭杏雪（1/210）   │鄭杏雪（1/210）   │
│              │鄭惠滿（1/210）   │鄭惠滿（1/210）   │
│              │鄭惠珍（1/210）   │鄭惠珍（1/210）   │
│              │                  │鄭政昌（1/100）   │
│              │八十四年三月二十三│                  │
│              │日完成繼承登記：  │                  │
│              │鄭娟華（1/120）   │                  │
│              │鄭麗華（1/120）   │                  │
│              │鄭舜華（1/120）   │                  │
│              │鄭月華（1/120）   │                  │
│              │                  │                  │
│              │八十八年七月十九日│                  │
│              │完成繼承登記：    │                  │
│              │鄭政昌（1/100）   │                  │
├───────┼─────────┼─────────┤
│鄭錦（2/10）  │因繼承取得共有：  │因買賣取得共有：  │
│              │鄭森安            │林碧珍（3/10）    │
│              │                  │                  │
│              │七十七年十月三日出│七十七年十一月二日│
│              │賣予林碧珍        │登記              │
├───────┼─────────┤                  │
│鄭朝陽（1/10）│七十七年十月三日出│                  │
│              │賣予林碧珍        │                  │
│              │                  │                  │
└───────┴─────────┴─────────┘


司法院資訊處製作；財團法人民間司法改革基金會備份。
